ACORDAO-COMPLETO-2367849

ACÓRDÃO 10600/2019 ATA 37/2019 - SEGUNDA CÂMARA

VISTO, relatado e discutido este recurso de reconsideração, interposto por José Pinto Neto contra o Acórdão 585/2019-TCU-Segunda Câmara. 
	ACORDAM os ministros do Tribunal de Contas da União, reunidos em sessão da 2ª Câmara, diante das razões expostas pela relatora, e com fundamento nos arts. 32, inciso I, e 33 da Lei 8.443/1992, em:
	9.1. conhecer do recurso de reconsideração interposto por José Pinto Neto e negar-lhe provimento;	
	9.2. dar ciência deste acórdão ao recorrente e ao procurador-chefe da Procuradoria da República no Estado da Paraíba.

Recurso de reconsideração contra decisão que julgou contas irregulares e condenou o responsável a pagamento de débito e multa.

Segunda Câmara

município de Boa Ventura/PB.

3. Recorrente: José Pinto Neto (CPF XXX.812.084-XX).

13.1. Ministros presentes: Aroldo Cedraz (na Presidência) e Ana Arraes (Relatora).
13.2. Ministros-Substitutos convocados: Augusto Sherman Cavalcanti e Marcos Bemquerer Costa.
13.3. Ministro-Substituto presente: André Luís de Carvalho.

JOSE PINTO NETO

ANA ARRAES

ministro Aroldo Cedraz.

Adoto como relatório a instrução da Secretaria de Recursos - Serur (peça 56) , acolhida por diretor (peça 57) :
"INTRODUÇÃO
Trata-se de recurso de reconsideração interposto por José Pinto Neto (peça 50) , ex-prefeito de Boa Ventura/PB, em face do Acórdão 585/2019-TCU-Segunda Câmara (peça 36) , relator Ministro Aroldo Cedraz, com o seguinte teor:
VISTOS, relatados e discutidos estes autos de Tomada de Contas Especial instaurada pelo Ministério do Turismo, em desfavor do Sr. José Pinto Neto, ex-prefeito, em razão de irregularidades na execução física do objeto do Convênio 656/2008, celebrado com o Município de Boa Ventura/PB, em 19/08/2008, cujo objeto consistia no apoio à realização do evento intitulado 'São João de Rua 2008', previsto para ser realizado no período de 21 a 23/6/2008, no valor de R$ 210.000,00, sendo R$ 200.000,00 repassados pelo concedente e R$ 10.000,00 correspondente à contrapartida municipal;
ACORDAM os Ministros do Tribunal de Contas da União, reunidos em sessão da Segunda Câmara, ante as razões expostas pelo Relator, e com fundamento nos arts. 1º, inciso I; 16, inciso III, alíneas b e c; 19, caput; 23, inciso III; e 57 da Lei 8.443, de 16 de julho de 1992, em:
9.1. julgar irregulares as contas do Sr. José Pinto Neto e da empresa Kalina Lígia Claudino Valério - ME, condenando-os, solidariamente, ao pagamento da quantia de R$ 200.000,00 (duzentos mil reais) , fixando-lhes o prazo de 15 (quinze) dias, a contar da notificação, para que comprovem, perante o Tribunal (art. 214, III, 'a', do Regimento Interno) , o recolhimento do valor aos cofres do Tesouro Nacional, devidamente atualizado e acrescido dos juros de mora pertinentes, calculados a partir de 28/7/2008, até a data do efetivo recolhimento, na forma da legislação em vigor;
9.2. aplicar, individualmente, ao Sr. José Pinto Neto e à empresa empresa Kalina Lígia Claudino Valério - ME, a multa prevista no art. 57 da Lei 8.443/92, no valor de 36.000,00 (trinta e seis mil  reais) , fixando-lhes o prazo de 15 (quinze) dias, a contar da notificação, para comprovarem, perante o Tribunal (art. 214, III, alínea 'a' do Regimento Interno) , o recolhimento do valor ao Tesouro Nacional, atualizado monetariamente desde a data do presente Acórdão até a do efetivo pagamento, caso quitada após o vencimento, na forma da legislação em vigor;
9.3. autorizar, antecipadamente, caso seja requerido, o pagamento das dívidas decorrentes em até 36 (trinta e seis) parcelas mensais e consecutivas, nos termos do art. 26 da Lei 8.443/1992, c/c o art. 217 do Regimento Interno/TCU, fixando-se o vencimento da primeira parcela em 15 (quinze) dias, a contar do recebimento da notificação, e o das demais a cada 30 (trinta) dias, devendo incidir sobre cada uma os encargos devidos, na forma prevista na legislação em vigor, alertando os responsáveis que a falta de comprovação do recolhimento de qualquer parcela importará o vencimento antecipado do saldo devedor, nos termos do art. 217, § 2º, do Regimento Interno/TCU;
9.4. autorizar a cobrança judicial das dívidas, caso não atendidas as notificações, nos termos do art. 28, inciso II, da Lei 8.443/92;
9.5. com fundamento no § 3º do art. 16, da Lei 8.443/1992, c/c o § 7º do art. 209 do Regimento Interno-TCU encaminhar cópia do presente Acórdão ao Procurador-Chefe da Procuradoria da República no Estado da Paraíba para as providências que entender cabíveis, bem como ao Ministério do Turismo, para ciência.
	HISTÓRICO
Cuidam os autos de Tomada de Contas Especial (TCE) instaurada pelo Ministério do Turismo (MTur) em face de José Pinto Neto, ex-prefeito, em razão de irregularidades na execução física do objeto, que motivou a reprovação da prestação de contas quanto aos recursos repassados ao Município de Boa Ventura/PB, por força do Convênio 656/2008 (Siafi 629146, peça 2, p. 80-112) , celebrado com aquele órgão, no valor de R$ 210.000,00, dos quais R$ 200.000,00 repassados pelo concedente e R$ 10.000,00 correspondentes à contrapartida.
O convênio foi celebrado em 19/6/2008 com o objeto de apoio à realização do evento intitulado 'São João de Rua 2008', previsto para ser realizado no período de 21 a 23/6/2008 (peça 2, p. 36) .
No âmbito desta Corte de Contas, José Pinto Neto fora citado por meio do Ofício 0568/2016 (peças 9 e 14) para apresentar alegações de defesa em face:
a) da não comprovação da boa e regular aplicação dos recursos provenientes do Convênio 656/2008 (Siafi 629146) , celebrado com o Ministério do Turismo para a realização do evento intitulado 'São João de Rua 2008', uma vez que a documentação apresentada como prestação de contas desse convênio não revela a realização efetiva do evento pactuado e não demonstra o nexo entre os recursos federais transferidos e as despesas apresentadas na execução do objeto, o que implica no descumprimento do parágrafo único do art. 70 da Constituição Federal, bem assim do disposto no art. 93 do Decreto-Lei 200/1967, c/c o art. 66 do Decreto 93.872/1986, além da cláusula décima segunda, parágrafo segundo do respectivo termo de convênio (alíneas 'e', 'g', 'h' e 'i' - ausência de registros audiovisuais e declarações que ateste a execução de cada uma das apresentações artísticas no evento; alíneas 'c', 'd' e 'f' - ausência de elementos que ateste a execução da infraestrutura correspondente: palco, sonorização e banheiros químicos) ; 
b) da contratação de bandas de música, por meio da inexigibilidade 1/2008, sob o fundamento da exclusividade de representação, com base na apresentação de 'cartas ' que supostamente atestariam a dita exclusividade, mas que, em verdade, não se prestam para tal finalidade, o que só pode ser feito por meio de contrato firmado entre artistas e empresários, devendo ainda constar registro em cartório, além de sua regular publicação, conforme as disposições contidas na Cláusula Terceira, inciso II, alínea 'cc', do convênio 656/2008, firmado entre Ministério do Turismo e Município de Boa Ventura/PB, no item 9.5 do Acórdão 96/2008-TCU-Plenário e nos arts. 25, inciso III e 26, todos da Lei 8.666/93; 
c) da apresentação de documentação com as seguintes inconformidades: valores dos cachês dos artistas e parte dos artistas ('Eliane a Rainha do Forró', 'Saulo e Forró da Lamparina' e 'Edmilsinho e Banda') constantes da proposta da empresa contratada diferem daqueles previstos no plano de trabalho; o valor dos cachês dos artistas foi alterado em relação ao previsto no plano de trabalho, de modo que a somatória dos valores dos cachês comportasse, também, o pagamento da estrutura para os shows, mesmo sem a aparente ausência de contratação do palco, som e banheiros químicos; os valores dos recibos dos cachês não correspondem aos do orçamento da empresa, mas ao do plano de trabalho; o Contrato de Inexigibilidade nº 001/2008 não detalha quais artistas estão sendo contratados e foi assinado antes da formalização do convênio.
Após o regular desenvolvimento dos autos, a Segunda Câmara deste Tribunal, por meio do Acórdão 585/2019, julgou irregulares as contas de José Pinto Neto; condenou-o em débito solidário de R$ 200.000,00 (valor total repassado) e multa individual, do art. 57 da Lei 8.443, de 1992, no valor de R$ 36.000,00, em virtude de inexecução física e financeira do ajuste.
Nesta fase processual, cumpre-nos examinar o recurso de reconsideração interposto por José Pinto Neto.
ADMISSIBILIDADE
O recurso de reconsideração foi conhecido, sem efeito suspensivo, pela Exma. Ministra Ana Arraes, com fundamento no artigo 285, §2º, do RI/TCU (peça 54) . 
MÉRITO                                                                                                                                                                                                                                                                                                                                                                                                                                                                                                                                                                                                                                                                                                                                                                                                                                                                                                                                                                                                                                                                                                                                                                                                                                                                                                                                                                                                                                                                                                                                                                                                                                                                                                                                                                                                                                                                                                                                                                                                                                                                                                                                                                                                                                                                                                                                                                                                                                                                                                                                                                                                                                                                                                                                                                                                                                                                                                                                                                                                                                                                                                                                                                                                                                                                                                                                                                                                                                                                                                                                                                                                                                                                                                                                                                                                                                                                                                                                                                                                                                                                                                                                                                                                                                                                                                                                                                                                                                                                                                                                
	Delimitação 
Constitui objeto do recurso definir se:
a) a absolvição de José Pinto Neto na ação penal pública (Processo 0000017-33.2016.4.05.8202) tem o condão de ensejar a reforma Acórdão 585/2019-TCU-Segunda Câmara;
b) houve a contratação das bandas previstas no plano de trabalho e locação de palco, de som e de banheiros químicos (execução física) ; e
c) o responsável demonstrou o nexo causal (execução financeira) .
	Da análise da influência da ação penal pública no Acórdão 585/2019-TCU-Segunda Câmara 
O ex-Prefeito alega que foi absolvido na Ação Penal Pública (Processo 0000017-33.2016.4.05.8202) , por ausência de provas de dano ou prejuízo ao erário.
Aduz, com espeque no artigo 935 do Código Civil e no art. 126 da Lei 8.112, de 1990, que, 'quando, na instância penal, for negada a autoria do delito ou ficar patente a inexistência do fato em discussão, o desfecho do caso, por conseguinte, deve repercutir na seara administrativa' (peça 50, p. 7) .
 Transcreve excerto de decisão do Supremo Tribunal Federal - STF (RMS 35351 /DF - Distrito Federal. Recurso Ord. Em Mandado de Segurança. Relator (A) : Min. ALEXANDRE DE MORAES. Julgamento: 12/12/2017. Publicado em 18.12.2017) e sustenta que 'há vinculação em caso de sentença penal absolutória que declare a inexistência do 'crime ou negativa da autoria do crime' (p. 8) .
	Análise
A fim de subsidiar a análise, transcreve-se abaixo o entendimento do Supremo Tribunal Federal - STF, consoante se observa dos seguintes julgados daquela Suprema Corte:
O Plenário do Supremo Tribunal Federal tem reiterado a independência das instâncias penal e administrativa afirmando que aquela só repercute nesta quando conclui pela inexistência do fato ou pela negativa de sua autoria'. (MS 21.708, rel. Min. Maurício Corrêa, DJ 18.05.01, 22.438, rel. Min. Moreira Alves, DJ 06.02.98, 22.477, rel. Min. Carlos Velloso, DJ 14.11.97, 21 .293, rel. Min. Octavio Gallotti, DJ 28.11.97) . Segurança denegada. (Mandado de Segurança nº 23188/RJ; Relatora Min. ELLEN GRACIE; Julgamento em 28/11/2002; Tribunal Pleno; in DJ 19/12/2002, p.71) 
***
O primeiro argumento, no sentido de que a decisão da Justiça Militar, decisão definitiva, circunscrevera o alcance ao período de setembro/84 a julho/85, não tem procedência, dado que as instâncias penal, civil e administrativa são autônomas, observando-se, apenas, que faz coisa julgada no cível a sentença penal que reconhecer ter sido o ato praticado em estado de necessidade, em legítima defesa, em estrito cumprimento do dever legal ou no exercício regular de direito (CPP, art. 65; Cód. Civil, art. 160, I) , refletindo, também, no cível, a sentença penal que reconhecer a inexistência material do fato ou da autoria (CPP, art. 66; Cód. Civil, art. 1.525) . (Trecho do voto do Ministro CARLOS VELLOSO nos autos do Mandado de Segurança nº 21.468-CE - Relator Ministro Ilmar Galvão, RTJ 143/875) (grifou-se) 
***
EMENTA. MANDADO DE SEGURANÇA. SERVIDOR PÚBLICO DEMITIDO POR ILÍCITO ADMINISTRATIVO. SIMULTANEIDADE DE PROCESSOS ADMINISTRATIVO E PENAL. INDEPENDÊNCIA DAS INSTÂNCIAS. PRECEDENTES. Esta Corte tem reconhecido a autonomia das instâncias penal e administrativa, ressalvando as hipóteses de inexistência material do fato, negativa de sua autoria e de fundamento lançado na instância administrativa referente a crime contra a administração pública. Precedentes: MS nº 21.029, CELSO DE MELLO, DJ de 23.09.94; MS nº 21.332, NÉRI DA SILVEIRA, DJ de 07.05.93, e 21.294, de SEPÚLVEDA PERTENCE, julgado em 23.10.91; e MS nº 22.076, Relator para o acórdão Min. Maurício Corrêa. Segurança denegada.
Em razão da independência entre as instâncias judicial e administrativa, reconhecida inclusive pelo STF, nenhum óbice há ao exercício pelo TCU de sua competência constitucional de julgar as contas daqueles que derem causa a perda, extravio ou outra irregularidade de que resulte prejuízo ao erário, condenando-os ao ressarcimento do dano causado e aplicando-lhes as demais sanções cabíveis, exceto se a sentença proferida pelo Poder Judiciário na esfera penal vier a declarar a inexistência do fato (e não a inexistência de crime) ou a negativa da autoria.
Pois bem. Na sentença absolutória, proferida nos autos da ação penal pública 0000017-33.2016.4.05.8202, o Juízo da 8ª Vara Federal da Justiça Federal na Paraíba entendeu que:
De fato, o Acórdão 96/2008-TCU-Plenário foi o primeiro a diferenciar a carta de exclusividade do artista ao contrato de representação referente à determinada dala de evento/apresentação, determinando que o Ministério do Turismo alterasse as suas exigências na prestação de contas (item 9.5 do Acórdão) , de modo que, no mínimo, a prática até então adotada de utilização de contrato de representação era uma exigência do próprio órgão concedente (Mtur) , de tal maneira que não podem ser o gestor municipal conveniente e o contratado responsáveis, objetivamente, por circunstância que não integravam a vontade livre, consciente e dirigida de afetar o procedimento de contratação via inexigibilidade.
No caso em apreço, o contrato foi firmado no ano de 2008, momento no qual se presume que as conclusões do TCU ainda não haviam gerado repercussão nos convênios e parcerias em execução pelo pais.
Por esta razão, não havendo consciência de que a utilização de contrato de representação ('exclusividade para a data do evento') violava o bem jurídico protegido pela lei penal, não há se falar em tipicidade do crime do art. 89 da Lei 8666/93.
Embora esta razão seja suficiente para a absolvição dos acusados, devo destacar, ainda, que, conforme demonstrado acima, para que haja o delito previsto no art. 89 da Lei nº . 8.666/93, é necessária a demonstração de prejuízo ao erário, assim como que o agente tinha a ciência da existência de dano. Desta forma, mesmo que a decisão de inexigibilidade de licitação tenha sido incorreta, isso não significa necessariamente que tenha havido crime.
No caso em epígrafe, além de não ter restado demonstrado o elemento subjetivo especifico, não há qualquer mensuração de eventual dano patrimonial à Administração Pública, o que poderia ter sido facilmente demonstrado se acostado aos autos orçamentos apresentados pela mesma empresa em outros eventos por ela realizados, no período em que se dera a contratação, por exemplo. Ou seja, qualquer juízo elaborado pelo Ministério Público Federal naquele procedimento não vincula a competência julgadora do TCU, especialmente pelo fato de que não tem o Parquet Federal competência para a avaliar as contas segundo os parâmetros específicos do Direito Financeiro observados na Lei 8.443/1992. (grifos no original) 
Como se vê, a decisão absolutória não declarou a inexistência do fato (contratação irregular por dispensa de licitação da pessoa jurídica Kalina Lígia Claudino Valério - ME) ou a negativa de sua autoria, mas tão-somente julgou improcedente a pretensão condenatória por ter verificado que 'a conduta perpetrada pelo acusado [José Pinto Neto] não constitui crime, sendo o caso de absolvê-lo, com base no art. 386, III, do CPP' (peça 50, p. 19, grifos acrescidos) . 
Não tendo sido negadas, pelo juízo criminal, a autoria ou a existência do fato em si, a sentença em apreço não possui o condão de influenciar a decisão do TCU, motivo pelo qual rejeitam-se as razões recursais, neste ponto.
Da análise da execução física 
O recorrente sucintamente assevera que 'o Convênio fora 100% executado' (peça 50, p. 9) .
	Análise
Sabe-se que a comprovação da execução física e do nexo de causalidade (aspecto financeiro) são requisitos essenciais para que se possa considerar que houve a boa e regular aplicação dos recursos federais repassados. Os débitos tiveram fundamento de validade nesses dois aspectos. 
Ressalto, sob esse prisma, que a mera realização do evento ('São João de Rua 2008') não enseja, por si só, a consecução do objeto do Convênio 656/2008, que somente pode ser tido por executado quando houver a comprovação de que as ações previstas no plano de trabalho (peça 2, p. 26) foram, de fato, concretizadas com os recursos do ajuste.
A fim de subsidiar a análise, transcrevo excerto do voto condutor proferido pelo Exmo. Ministro Aroldo Cedraz que fundamentou a conclusão de que não havia nem mesmo provas da realização do evento, verbis:
15. Concordo com as observações trazidas pelo Ministério Público junto a este Tribunal de que, segundo o órgão concedente, as fotografias aduzidas pelo responsável não provavam a realização do evento, haja vista não apenas que se diferenciavam das imagens anteriormente apresentadas, mas também porque não apontavam o momento da realização do evento ali documentado (peça 3, p. 35) . Também argumentou o Ministério que as declarações apresentadas não foram firmadas por autoridades locais, o que lhes retira o valor probatório (peça 3, p. 35) . 
 (...) 
18. As análises procedidas pela Secex-GO evidenciam a falta de elementos capazes de demonstrar a correta aplicação dos recursos. Não apenas a realização do evento e a participação das atrações artísticas deixaram de ser comprovadas, mas também a execução da infraestrutura do evento, que contemplava a instalação de palco, sonorização e banheiros químicos. 
Realmente, o ex-Prefeito não apresentou provas capazes de comprovar, nem mesmo, a realização do evento. 
Não olvidemos, ainda, que o responsável deveria comprovar, além da realização do evento em si, as referidas ações previstas no plano de trabalho. Se não há provas do próprio 'São João de Rua 2008', consequentemente, não há provas, por exemplo, da apresentação dos artistas nos festejos.  
Ressalto, ainda, que o Plenário deste Tribunal decidiu, por meio do Acórdão 1.459/2012 da relatoria do Exmo. Ministro João Augusto Ribeiro Nardes, em sede de consulta, que podem ser exigidos outros elementos de prova, tais como fotografias, jornais pós-evento, CDs, DVDs, para a devida comprovação do evento, nos termos do voto condutor do decisum abaixo transcrito, no que interessa:
2. Em resumo, a autoridade ministerial solicita que esta Corte de Contas aprecie questionamento referente à possibilidade de os servidores do Ministério do Turismo responsáveis pela análise de prestações de contas de convênios celebrados anteriormente ao exercício de 2010, aprovarem-nas sem que estejam presentes os elementos estabelecidos a partir daquele ano e regulamentados pelo art. 59 da Portaria MTur 112/2012, quais sejam, fotografias, jornais pós-evento, CDs, DVDs, entre outros.
[...]
5. Verifico que os dispositivos legais vigentes anteriormente ao ano de 2010, os quais continham os documentos obrigatórios para a prestação de contas dos termos de ajustes assinados àquela época eram o art. 28 da Instrução Normativa STN 1/97 (IN-STN 1/97) e o art. 58 da Portaria Interministerial 127/2008.
6. Tendo em vista que as orientações dos gestores do Ministério do Turismo quanto à necessidade de comprovação dos ajustes por intermédio das mídias retromencionadas - fotografias, jornais pós-evento, CDs, DVDs, entre outros - foram emanadas somente no ano de 2010, concluo que, para os convênios celebrados em período anterior a tal exercício e que não incluíram cláusula que exigisse tais comprovantes, devem ser obedecidas as regras dos normativos indicados no subitem anterior.
7. Cabe ressaltar que a jurisprudência desta Corte de Contas é pacífica quanto à necessidade de os executores de convênios comprovarem a boa e regular aplicação dos recursos públicos. Transcrevo, a título de exemplo trecho do Voto que antecede o Acórdão 2364/2007-TCU-Segunda Câmara, de relatoria do eminente Ministro Benjamin Zymler:
'10. Vale relembrar que, além do dever legal e constitucional de prestar contas do escorreito emprego dos recursos públicos recebidos, devem os gestores fazê-lo demonstrando o estabelecimento do nexo entre o desembolso dos referidos valores e os comprovantes de despesas realizadas com vistas à consecução do objeto conveniado. Desse modo, é imperioso que, com os documentos apresentados para comprovar o bom emprego dos recursos públicos, seja possível constatar que eles foram efetivamente utilizados no objeto pactuado, de acordo com os normativos legais e regulamentares vigentes.'
Acórdão:
 (...) 
9.2.2 para as situações anteriores a 2010, caso os documentos enumerados no art. 28 Instrução Normativa STN 1/97 e no art. 58 da então vigente Portaria Interministerial 127/2008 não sejam suficientes para comprovar a execução do objeto do convênio, poderão ser exigidos outros elementos de prova, tais como os estabelecidos a partir daquele ano (fotografias, jornais pós-evento, CDs, DVDs, entre outros) . (grifos acrescidos) 
Nesse sentido, tem-se, ainda, os Acórdão 3909/2016-TCU-Primeira Câmara e 4.916/2016-TCU-1ª Câmara, ambos da relatoria do Exmo. Ministro Bruno Dantas, o Acórdão 10667/2015-TCU-Segunda Câmara, da relatoria da Exma. Ministra Ana Arraes, e o Acórdão 2867/2018-TCU-Segunda Câmara, da relatoria do Exmo. Ministro André Luís de Carvalho. 
Assim, como não há provas de que as bandas descritas no plano de trabalho se apresentaram no 'São João de Rua 2008', com toda a infraestrutura necessária, entende-se que o responsável não demonstrou a execução física do Convênio 656/2008.
	Da análise da execução financeira 
José Pinto Neto alega que não praticou qualquer irregularidade (peça 50, p. 2) ; que não forjou o processo licitatório na modalidade Inexigibilidade nº 001/2008 e que contratou a empresa Valério Produções e Eventos para a realização do 'São João de Rua 2008'.
Análise
Transcrevo excerto do ajuste (peça 2, p. 80-112) , a fim de subsidiar a análise da execução financeira:  
CLÁUSULA DÉCIMA PRIMEIRA - DOS DOCUMENTOS E DA CONTABILIZAÇÃO
Obriga-se a CONVENENTE a registrar, em sua contabilidade analítica, os recursos recebidos do CONCEDENTE, sendo que as faturas, recibos, notas fiscais e quaisquer outros documentos comprobatórios de despesas deverão ser emitidos em nome da CONVENENTE, identificando o Convênio e a especificação da despesa (...) 
CLÁUSULA DÉCIMA SEGUNDA - DA PRESTAÇÃO DE CONTAS
O CONVENENTE estará sujeito a prestar contas da boa e regular aplicação dos recursos recebidos, da contrapartida aportada e dos rendimentos das aplicações financeiras, quando houver, no prazo máximo de 30 (trinta) dias contados do término da vigência deste Convênio
ou do último pagamento efetuado, quando este ocorrer em data anterior ao encerramento da vigência, em conformidade com o disposto nos art. 56 a 60, da Portaria Interministerial nº 127/2008.
PARÁGRAFO PRIMEIRO. A prestação de contas deverá ser elaborada com rigorosa observância às disposições da Portaria Interministerial nº 127/2008, devendo ser composta, além dos documentos e informações inseridos pelo CONVENENTE no SICONV, do seguinte:
 (...) 
PARÁGRAFO SEGUNDO. Na hipótese dos documentos e informações abaixo relacionados não poderem ser incluídos no SICONV, mediante justificativa do CONVENENTE, deverão ser apresentados ao CONCEDENTE:
a) extrato da conta bancária específica do período do recebimento da parcela única ou da primeira parcela até o último pagamento e conciliação bancária;
 (...)	
d) cópia dos termos de contratos firmados com terceiros para a consecução do objeto conveniado e documentação comprobatória de sua execução;
Observa-se que o Convênio 656/2008 explicitou como se daria a prestação de contas. Em síntese, a regra era que 'as faturas, recibos, notas fiscais e quaisquer outros documentos comprobatórios de despesas deveriam ser emitidos em nome da CONVENENTE'. Ademais, o ex-Prefeito, ao celebrar o ajuste, tinha ciência de que se fazia necessário a apresentação de 'cópia dos termos de contratos firmados com terceiros para a consecução do objeto conveniado e documentação comprobatória de sua execução' (grifos acrescidos) . 
No presente caso, a Prefeitura Municipal ajustou com Kalina Lígia Claudino Valério - ME a 'CONTRATAÇÃO DE BANDAS para apresentação em Praça Pública nos dias 21, 22 e 23 de junho do corrente ano nas comemorações das festividades juninas no tradicional São João de Rua' (peça 2, p. 228-232) , no valor global de R$ 210.000,00, por inexigibilidade de licitação.
Após essa breve digressão, passa-se à análise. 
Desde já, ressalta-se que o responsável não tem qualquer responsabilidade pelo fato de os recursos somente terem sido transferidos em 28 de julho de 2008 (peça 2, p. 118) para custear os festejos que estavam programados para ocorrer no período de 21 a 23 de junho de 2008. Entretanto, esse fato não afasta o dever constitucional-legal do ex-Prefeito comprovar que os recursos foram alocados para os seus fins. 
A fim de subsidiar a análise do nexo causal, elabora-se a tabela a seguir para demostrar os créditos e débitos ocorridos na conta 20.395-5 da Agência 2176-8 do Banco do Brasil (específica do ajuste) :
Tabela extraída do extrato bancário com a movimentação dos recursos (peça 2 p. 162) 
	Data
	Histórico
	Crédito
	Débito
				
	30/7/2008
	Ordem bancária 
	200.000,00
					
	30/7/2008
	Cheque 850003
		200.000,00
				
	Total
	200.000,00
	200.000,00
				
Pois bem. Entende-se que os documentos acostados aos autos não são bastantes para o estabelecimento do nexo causal, apesar da correlação de valor e de data entre o débito de R$ 200.000,00 ocorrido no extrato bancário e a nota fiscal 0014 emitida, em 30/7/2008, por Kalina Lígia Claudino Valério - ME (peça 2, p. 144) , a cópia do cheque 850003 (peça 2, p. 146) e o recibo dado pela empresa (peça 2, 150) .  
É que a contratação direta, por inexigibilidade, tem guarida nos seguintes dispositivos da Lei 8.666, de 1993:
Art. 25.  É inexigível a licitação quando houver inviabilidade de competição, em especial:
 (...) 
III - para contratação de profissional de qualquer setor artístico, diretamente ou através de empresário exclusivo, desde que consagrado pela crítica especializada ou pela opinião pública.
 (...) 
§ 2º Na hipótese deste artigo e em qualquer dos casos de dispensa, se comprovado superfaturamento, respondem solidariamente pelo dano causado à Fazenda Pública o fornecedor ou o prestador de serviços e o agente público responsável, sem prejuízo de outras sanções legais cabíveis.
Art. 26. [...]
Parágrafo único.  O processo de dispensa, de inexigibilidade ou de retardamento, previsto neste artigo, será instruído, no que couber, com os seguintes elementos:
 (...) 
II - razão da escolha do fornecedor ou executante;
III - justificativa do preço.
IV - documento de aprovação dos projetos de pesquisa aos quais os bens serão alocados.   (Incluído pela Lei nº 9.648, de 1998) 
Como se vê, o permissivo legal (arts. 25 e 26 da Lei 8.666, de 1993) , que excepciona a competição e autoriza a contratação direta, tem o fim de selecionar artista e não empresa intermediária. 
Ou seja, para a regular aplicação dos recursos federais repassados, faz-se mister comprovar que os valores do Convênio 656/2008 foram, em algum momento, entregues, no todo ou em parte, as bandas descritas no plano de trabalho (peça 2, p. 26) , pois elas é que tinham a obrigação personalíssima de fazer os shows e, por lógica, teriam direito a receber os recursos do ajuste. Kalina Lígia Claudino Valério - ME, que não era empresária exclusiva descrita no inciso III do art. 25 da Lei, nos termos da jurisprudência pacífica deste Tribunal, não podia ser a destinatária final dos recursos do convênio.
Desse modo, o débito deve permanecer em sua íntegra, visto que o responsável não comprovou que os artistas identificados no plano de trabalho se apresentaram no período de 21 a 23 de junho de 2008 no ' São João de Rua 2008' (execução física) , tampouco demonstrou que os recursos do ajuste foram alocados para o pagamento dos seus cachês e da infraestrutura necessária para o evento (execução financeira) . 
Por derradeiro, não se pode olvidar que, por força do que dispõe o art. 70, parágrafo único, da Constituição Federal, do art. 93 do Decreto-lei 200/1967 c/c o art. 66 do Decreto 93.872/1986, compete ao gestor comprovar a boa e regular aplicação dos recursos públicos. Isto é, José Pinto Neto tem o ônus de comprovar que os recursos repassados por meio do Convênio 656/2008 foram destinados aos artistas. Esse entendimento fora adotado nos seguintes julgados: Acórdão 1583/2017, Ministro José Múcio Monteiro, Acórdãos 5833/2018 e 6328/2018, Ministro Bruno Dantas, e Acórdãos 5823/2018 e 11867/2018, Ministro Benjamin Zymler, todos apreciados pela 1ª Câmara; e Acórdão 2730/2017, Ministro Walton Alencar Rodrigues, do Plenário.
CONCLUSÃO
Não há provas de que o ' São João de Rua 2008' ocorreu e, sobretudo, que as bandas previstas no plano de trabalho se apresentaram no período de 21 a 23 de junho de 2008, tampouco que houve a contratação da infraestrutura necessária para os shows; ou seja, o responsável não demonstrou a execução física do Convênio 656/2008.
O ex-Prefeito não comprovou o nexo causal, visto que, para a regular aplicação dos recursos federais repassados, faz-se mister comprovar que os valores do Convênio 656/2008 foram, em algum momento, entregues, no todo ou em parte, aos artistas, pois eles é que tinham a obrigação personalíssima de realizar os shows e, consequentemente, teriam direito a receber os recursos do ajuste. 
PROPOSTA DE ENCAMINHAMENTO
Diante do exposto, com fundamento nos artigos 32, inciso I; e 33, da Lei 8.443/1992, submetem-se os autos à consideração superior, com posterior encaminhamento ao Ministério Público junto ao Tribunal de Contas da União e ao Gabinete do Relator, propondo:
a) conhecer do recurso de José Pinto Neto e, no mérito, negar-lhe provimento; 
b) dar ciência da deliberação que vier a ser proferida por esta Corte ao recorrente e à Procuradoria da República no Estado da Paraíba."
2.	O Ministério Público junto ao TCU - MPTCU (peça 58) acolheu a proposta da unidade técnica nos seguintes termos:
	"Trata-se de recurso de reconsideração interposto pelo Sr. José Pinto Neto contra o Acórdão 585/2019-TCU-Segunda Câmara, que julgou irregulares as contas do recorrente, condenando-o, solidariamente com a empresa Kalina Lígia Claudino Valério, ao ressarcimento de débito e aplicando-lhes multa. 
Esta tomada de contas especial foi instaurada pelo Ministério do Turismo (MTur) em razão de irregularidades na execução física do objeto do Convênio 656/2008 (Siafi 629146) , celebrado com o Município de Boa Ventura/PB em 19/08/2008, cujo objeto consistia no apoio à realização do evento intitulado 'São João de Rua 2008', previsto para ser realizado no período de 21 a 23/6/2008.    
A Serur examinou os argumentos apresentados e propõe, em pareceres uniformes, negar provimento ao recurso, posicionamento com o qual manifesto-me de acordo. 
A maior parte das ponderações feitas pelo recorrente foi objeto de análise na fase de exame das alegações de defesa. Nessa assentada, o Sr. José Pinto Neto inova ao apresentar sentença proferida no Processo 0000017-33.2016.4.05.8202, absolvendo-o de acusação na esfera penal.
Cumpre esclarecer que, conforme se extrai da documentação na peça 50, p. 17-20, o responsável foi denunciado em razão da utilização dos recursos repassados por meio do Convênio 656/2008, forjando a Inexigibilidade 001/2008, ao contratar diretamente a empresa Valério Produções e Eventos para realização do evento, sem preencher os requisitos necessários para tal modalidade de contratação.
O fundamento legal utilizado na denúncia foi o art. 89 da Lei 8.666/1993, segundo o qual configura crime 'dispensar ou inexigir licitação fora das hipóteses previstas em lei, ou deixar de observar as formalidades pertinentes à dispensa ou à inexigibilidade'. De acordo com os termos da sentença absolutória, o tipo penal exigiria elemento subjetivo específico, caracterizado por dolo consubstanciado na vontade livre e consciente de descumprir o dever de realizar o procedimento licitatório.
Nesse sentido, o magistrado concluiu que não havia consciência de que a utilização de contrato de representação exclusivo para o dia do evento violava o bem jurídico protegido pela lei penal, de modo que a conduta perpetrada pelo ex-prefeito não configurou o crime do art. 89 da Lei 8.666/1993.
Como se vê, a investigação na seara penal abrangeu escopo distinto desta TCE, cujo fundamento refere-se não somente à contratação por inexigibilidade, mas também à não comprovação da realização do evento e à ausência de nexo de causalidade entre os recursos repassados e os pagamentos às atrações artísticas.
Não se trata aqui de descumprimento do art. 89 da Lei 8.666/1993 ou de crime de improbidade administrativa, e sim de inobservância ao art. 70, parágrafo único, da Constituição Federal e aos termos da avença firmada, os quais impõem ao responsável o dever de demonstrar o efetivo cumprimento do objeto pactuado, utilizando-se, para tanto, do montante transferido.
No tocante à argumentação relativa à inexistência de dolo, transcrevo, por esclarecedor, trecho do voto condutor do Acórdão 3197/2017-TCU-Segunda Câmara, da lavra do Exmo. Ministro Aroldo Cedraz, tratando da existência de culpa, e não de dolo, como pressuposto para responsabilização no âmbito desta Corte de Contas:
11. Ademais, a responsabilidade dos jurisdicionados perante o TCU é de natureza subjetiva, caracterizada mediante a presença de simples culpa stricto sensu, sendo desnecessária a caracterização de conduta dolosa ou má-fé do gestor para que este seja responsabilizado. Desse modo, é suficiente a quantificação do dano, a identificação da conduta do responsável que caracterize sua culpa, seja por imprudência, imperícia ou negligência, e a demonstração do nexo de causalidade entre a conduta culposa (stricto sensu) e a irregularidade que ocasionou o dano ao Erário, conforme assentado na jurisprudência desta Corte, a exemplo dos Acórdão 185/2016-TCU-Plenário, 2420/2015-TCU-Plenário e 6943/2015-TCU-1ª Câmara.
Feitas essas considerações adicionais à análise da Serur e tendo em vista que o responsável não trouxe, em sede recursal, outros elementos capazes de comprovar a realização do evento e o nexo entre os pagamentos dos cachês e os recursos repassados por meio da avença, não há razões para reforma da decisão recorrida.
Diante do exposto, este membro do Ministério Público de Contas manifesta-se de acordo com a proposta de negar provimento ao recurso."
É o relatório.

Newton Nobel Sobreira Vita (OAB/PB 10.204) e outros representando José Pinto Neto; Anderson Souto Maciel da Costa (OAB/PB 18.613) representando Kalina Lígia Claudino Valério.

Procurador Sérgio Ricardo Costa Caribé.

RECURSO DE RECONSIDERAÇÃO. TOMADA DE CONTAS ESPECIAL EM RAZÃO DE IRREGULARIDADES NA EXECUÇÃO FÍSICA DO OBJETO DO CONVÊNIO. CONTAS IRREGULARES, DÉBITO E MULTA. CONHECIMENTO. NÃO PROVIMENTO.

TOMADA DE CONTAS ESPECIAL (TCE)

Secretaria de Recursos - Serur.

Presentes os requisitos de admissibilidade dos arts. 32, inciso I, e 33 da Lei 8.443/1992, conheço do recurso de reconsideração interposto por José Pinto Neto, ex-prefeito municipal de Boa Ventura/PB, contra o Acórdão 585/2019-TCU-Segunda Câmara, relatado pelo ministro Aroldo Cedraz, que, entre outros pontos, julgou irregulares as contas especiais do recorrente, o condenando, solidariamente, com a empresa Kalina Lígia Claudino Valério - ME, ao pagamento do débito de R$ 200.000,00 (28/7/2008) e lhes aplicando multa do art. 57 da Lei 8.443/1992, no valor de R$ 36.000,00.
2.	O posicionamento uniforme da Secretaria de Recursos - Serur e do Ministério Público junto ao TCU - MPTCU foi no sentido de conhecer do recurso para negar-lhe provimento.
3.	Acolho e adoto como razões de decidir essa manifestação uniforme.
4.	Passo a destacar os motivos mais relevantes que me conduzem a essa conclusão e inicio por apresentar breve histórico destes autos.
II
5.	Esta tomada de contas especial foi instaurada pelo Ministério do Turismo em desfavor de José Pinto Neto, ex-prefeito, em razão de irregularidades na execução física do objeto do Convênio 656/2008, celebrado com o município de Boa Ventura/PB, em 19/08/2008, cujo objeto consistiu no apoio à realização do evento intitulado "São João de Rua 2008", previsto para ser realizado no período de 21 a 23/6/2008, no valor de R$ 210.000,00, com R$ 200.000,00 repassados pelo concedente e R$ 10.000,00 correspondentes à contrapartida municipal.
6.	As irregularidades que deram ensejo à citação do recorrente foram as seguintes:
6.1. 	não comprovação da boa e regular aplicação dos recursos provenientes do Convênio 656/2008, uma vez que a documentação apresentada como prestação de contas não revelou a realização efetiva do evento pactuado e não demonstrou o nexo entre os recursos federais transferidos e as despesas apresentadas na execução do objeto;
6.2. 	contratação de bandas de música, por meio do Contrato de Inexigibilidade 1/2008, sob o fundamento da exclusividade de representação, com base na apresentação de "cartas" que supostamente atestariam a dita exclusividade, mas que, em verdade, não se prestam para tal finalidade, o que só pode ser feito por meio de contrato firmado entre artistas e empresários, devendo ainda constar registro em cartório, além de sua regular publicação;
6.3. 	apresentação de documentação com as seguintes inconformidades: valores dos cachês dos artistas e parte dos artistas ("Eliane, a Rainha do Forró", "Saulo e Forró da Lamparina" e "Edmilsinho e Banda") constantes da proposta da empresa contratada diferem daqueles previstos no plano de trabalho; o valor dos cachês dos artistas foi alterado em relação ao previsto no plano de trabalho, de modo que a somatória dos valores dos cachês comportasse, também, o pagamento da estrutura para os shows, mesmo sem a aparente ausência de contratação do palco, som e banheiros químicos; os valores dos recibos dos cachês não correspondem aos do orçamento da empresa, mas ao do plano de trabalho; o Contrato de Inexigibilidade 1/2008 não detalhou quais artistas estariam sendo contratados e foi assinado antes da formalização do convênio.
III
7.	Neste momento processual, o recorrente trouxe como novidade sua absolvição na Ação Penal Pública (Processo 0000017-33.2016.4.05.8202) , por ausência de provas de dano ou prejuízo ao erário.
8.	Defendeu que tal decisum deveria repercutir no âmbito desta TCE, com fulcro no art. 935 do Código Civil e no art. 126 da Lei 8.112/1990.
9.	Não há como acolher tal pretensão.
10.	Suporto meu juízo no seguinte trecho do parecer do parquet especializado, in verbis:
"2. A maior parte das ponderações feitas pelo recorrente foi objeto de análise na fase de exame das alegações de defesa. Nessa assentada, o Sr. José Pinto Neto inova ao apresentar sentença proferida no Processo 0000017-33.2016.4.05.8202, absolvendo-o de acusação na esfera penal.
3. Cumpre esclarecer que, conforme se extrai da documentação na peça 50, p. 17-20, o responsável foi denunciado em razão da utilização dos recursos repassados por meio do Convênio 656/2008, forjando a Inexigibilidade 001/2008, ao contratar diretamente a empresa Valério Produções e Eventos para realização do evento, sem preencher os requisitos necessários para tal modalidade de contratação.
4. O fundamento legal utilizado na denúncia foi o art. 89 da Lei 8.666/1993, segundo o qual configura crime "dispensar ou inexigir licitação fora das hipóteses previstas em lei, ou deixar de observar as formalidades pertinentes à dispensa ou à inexigibilidade". De acordo com os termos da sentença absolutória, o tipo penal exigiria elemento subjetivo específico, caracterizado por dolo consubstanciado na vontade livre e consciente de descumprir o dever de realizar o procedimento licitatório.
5. Nesse sentido, o magistrado concluiu que não havia consciência de que a utilização de contrato de representação exclusivo para o dia do evento violava o bem jurídico protegido pela lei penal, de modo que a conduta perpetrada pelo ex-prefeito não configurou o crime do art. 89 da Lei 8.666/1993.
6. Como se vê, a investigação na seara penal abrangeu escopo distinto desta TCE, cujo fundamento refere-se não somente à contratação por inexigibilidade, mas também à não comprovação da realização do evento e à ausência de nexo de causalidade entre os recursos repassados e os pagamentos às atrações artísticas.
7. Não se trata aqui de descumprimento do art. 89 da Lei 8.666/1993 ou de crime de improbidade administrativa, e sim de inobservância ao art. 70, parágrafo único, da Constituição Federal e aos termos da avença firmada, os quais impõem ao responsável o dever de demonstrar o efetivo cumprimento do objeto pactuado, utilizando-se, para tanto, do montante transferido."
11.	Melhor sorte não socorre o recorrente quando defendeu que o Convênio 656/2008 foi integralmente executado.
12.	Não há provas nos autos de que as bandas descritas no plano de trabalho se apresentaram e nem que houve execução da infraestrutura do evento, tais como instalação de palco, sonorização e banheiros químicos.
13.	Por derradeiro, o recorrente alegou não ter praticado qualquer irregularidade e que teria contratado a empresa Valério Produções e Eventos para a realização do "São João de Rua 2008".
14.	Conforme já fartamente decidido por esta Corte de Contas, a alegação da execução de um objeto, por si só, não é fato suficiente para garantir a correta aplicação dos recursos federais repassados.
15.	É fundamental a comprovação do nexo de causalidade entre os saques realizados na conta bancária específica do convênio e os pagamentos realizados, de forma a explicitar a ligação entre os dois e garantir ter se dado a execução somente com os recursos transferidos, que, importante destacar, estão "carimbados" para aplicação no que foi pactuado com o concedente.
16.	Não foi o que ocorreu nestes autos.
17.	O retrato da movimentação financeira na conta específica do Convênio 656/2008 foi o seguinte:
Tabela extraída do extrato bancário com a movimentação dos recursos (peça 2 p. 162) 
	Data
	Histórico
	Crédito
	Débito
				
	30/7/2008
	Ordem bancária 
	200.000,00
					
	30/7/2008
	Cheque 850003
		200.000,00
				
	Total
	200.000,00
	200.000,00
				
18.	Constata-se que todo o valor recebido do Ministério do Turismo foi pago à empresa Kalina Lígia Claudino Valério - ME (cheque 850003) , que, por sua vez, emitiu a nota fiscal 0014, em 30/7/2008. 
19.	Esse procedimento, além de ferir as Cláusulas Décima Primeira e Décima Segunda do termo do Convênio 656/2008, não permite o estabelecimento do nexo causal entre cada item do plano de trabalho e a sua respectiva execução.
20.	Além disso, tem-se uma série de inconsistências apontadas no relatório do ministro a quo e que continuam sem justificativa, a exemplo das seguintes:
"27. Cotejando a proposta da empresa contratada e o plano de trabalho do convênio (peça 2, p. 26 e 210) , e diante da documentação apresentada para fins de comprovação do pagamento dos cachês às apresentações artísticas e da filmagem supostamente a elas relacionadas, tem-se o seguinte quadro:
	Banda 
	Plano de Trabalho
	Orçamento da empresa
	Documentos/registros audiovisuais apresentados

	Cheiro de Menina
	Show dia 21, no valor de R$ 35.000,00
	Show dia 21 no valor de R$ 38.000,00
	Carta de exclusividade para o dia 21 e recibo de R$ 35 mil, datados ambos em maio/2011 - peça 2, p. 392-394; 1º CD (indicando dia 21) 

	Mulheres Apaixonadas 
	Shows dias 21, 22 e 23, no valor de R$ 18.000,00
	Shows dias 21 e 23, no valor de R$ 11.000,00
	Cartas de exclusividade para os dias 21, 22 e 23 e recibos de R$18 mil, todos datados de maio/2011 - peça 2, p. 388-390; peça 3, p. 5-7 e 17-19; 1º e 3º CDs (indicando dias 21 e 23) 

	Felipão Moral
	Show dia 22, no valor de R$ 80.000,00
	Show dia 22, no valor de R$ 66.000,00
	Carta de exclusividade para o dia 22 e recibo de R$ 80 mil, datados de abril e junho de 2008 - peça 2, p. 396; peça 3, p. 4; 2º CD (indicando dia 22) 

	Flor da Pele
	Show dia 22, no valor de R$ 20.000,00
	Show dia 22, no valor de R$ 28.000,00
	Carta de exclusividade para o dia 22 e recibo de R$ 20 mil, ambos datados de junho/2008 - peça 3, p. 9-11; 2º CD (indicando dia 22) 

	Fogo na roupa
	Show dia 23, no valor de R$ 30.000,00
	Show dia 23, no valor de R$ 25.000,00
	Carta de exclusividade para o dia 23 e recibos de R$ 30 mil - como se fossem duas apresentações, todos datados de maio/2011 - peça 3, p. 21-27; 3º CD (indicando dia 23) 

	Saulo e Forró da Lamparina
	Show dias 21 e 22, no valor de R$ 6.000,00
	Não consta
	Cartas de exclusividade para os dias 21 e 22 e recibos de R$ 6 mil, todos datados de maio/2011 - peça 2, p. 384-386; peça 3, p. 13-15; 3º CD (indicando dia 23) 

	Edmilsinho e Banda
	Show dia 23, no valor de R$ 3.000,00
	Não consta
	2º CD (indicando dia 22) 

	Eliane, a Rainha do Forró
	Não consta
	Show dia 23, no valor de R$ 42.000,00
	3º CD (indicando dia 23) 

	Locação de palco
	6.000,00
	-----
	Não apresentou documentos acerca da licitação e do contrato específico

	Locação de som
	10.000,00
		
	Locação de banheiros (80un) 
	2.000,00
		
28. Há inúmeras inconsistências entre o plano de trabalho, o orçamento da empresa, os documentos/registros audiovisuais e os argumentos apresentados na defesa. 
29. O contrato com a empresa encarregada de realizar o evento (peça 2, p. 228-232) não especifica as bandas e os respectivos valores, e não faz menção nenhuma a execução de infraestrutura, em que pese corresponda ao valor total do convênio, o que indica falta de lastro documental para a execução da infraestrutura do evento. Esta também não consta do orçamento da empresa, datado de 15/6/2008 (seis dias antes do início do evento) , que dispõe apenas sobre as bandas. 
30. O que se esperava, portanto, é que o defendente comprovasse a apresentação das atrações indicadas no orçamento da empresa contratada. Não foi o que tentou fazer, pois além das relacionadas naquele documento, há indicação na documentação e nas fotografias e/ou filmagens de atrações que constam somente no plano de trabalho ("Saulo e Forró da Lamparina" e "Edmilsinho e Banda") ou nem um dos dois (como "Pagodão Sensuart", "Nilsão e Forró Total" e "Doce Xote") . Se houve mudança do plano de trabalho, com a supressão das duas citadas atrações e o acréscimo de uma outra ("Eliane a Rainha do Forró") , quando da contratação da empresa que deveria organizar o evento, por que o responsável trouxe elementos atinentes a todas? 
31. A inconsistência é tanta que a própria defesa ora em análise se contradiz. Primeiro verifica-se que, em relação à última atração musical citada, por um lado o defendente apresentou filmagens e declarações de terceiros na tentativa de comprová-la; por outro, na justificativa de alteração do plano de trabalho, deixou assente que ela fora substituída por outras duas que já estavam consignadas naquele documento (justamente a referida atração que só consta no orçamento da empresa contratada) . Segundo, os valores constantes no orçamento da empresa relativos à atração "Eliane e Banda" englobam os valores de outras duas atrações e dos itens de infraestrutura, todos suprimidos, além da oscilação de valores de outras atrações, conforme o cotejo entre aquele orçamento e o plano de trabalho do convênio; todavia, a documentação apresentada indica outro cenário, pois as filmagens tentam retratar a execução de todas as atrações artísticas contidas naqueles documentos.
32. Atendo-se aos elementos indicados na tabela supramencionada, verifica-se que, em parte das atrações há carta de exclusividade, recibo e filmagem, em outras, só filmagem (as duas últimas indicadas na tabela acima) . 
33. As cartas de exclusividade apresentadas consignam dias dos shows que correspondem aos previstos no plano de trabalho, o que diferem, em parte, do registrado no orçamento da empresa; ademais, apenas as relativas a duas atrações foram emitidas à época do evento ("Felipão Moral" e "Flor da Pele ") , as demais são datadas de quase três anos após. O mesmo vale para os recibos dos cachês. Os valores correspondem aos consignados no plano de trabalho, não no orçamento contratado, além de a maior parte ter sido emitida anos após o evento ou após a empresa contratada ter recebido o pagamento (peça 2, p. 146) . As inconsistências não foram devidamente justificadas, pois arguir tão-somente que a discrepância entre os valores se deu pela necessidade de alterar o projeto básico não elide a irregularidade, mesmo porque o que tentou comprovar documentalmente teve por parâmetro mais o que estava pactuado do que o contratado. Ou seja, quando da contratação da empresa que deveria realizar o evento, se fixou os valores contratados para cada uma das atrações, e estes deviam ser suportados por documentação comprobatória correspondente, o que não ocorreu, conforme inconformidades relatadas.   
34. Dos exames dos registros audiovisuais¸ não se pode constatar que as atrações musicais efetivamente se apresentaram no evento, ou seja, nos dias (21 a 23/6/2008) e local contratado (município de Boa Ventura/PB) . Fotografias de algumas daquelas atrações não se prestam para isso, pois não identificam o evento de forma a correlacioná-lo com os serviços contratados. Tampouco fotografias de folders, facilmente confeccionados. Em relação às filmagens, verifica-se que as imagens são, em suma, de shows de atrações artísticas e as identifica na gravação apenas, não aparecendo nenhum item na imagem (como faixas ou letreiros) que possibilite vincular a filmagem com o evento conveniado, seja a época ou o local. Quanto ao áudio das gravações, atendo-se aos trechos indicados na defesa, percebe-se que há a citação do município Boa Ventura, mas não faz remissão ao evento festa junina de 2008, podendo ser relativo a qualquer outro evento na municipalidade; ademais, das seis citações, apenas duas são de atrações constantes no plano de trabalho e/ou proposta da empresa contratada ("Fogo na roupa" e "Saulo e Forró da Lamparina") .
35. As declarações de autoridades locais com vistas a atestar a realização do evento foram apresentadas, mas, por si só, não são suficientes para comprovar a execução efetiva de cada uma das atrações musicais. Todas apresentam o mesmo conteúdo, são datadas de 2016 e consignam as atrações relacionadas no plano de trabalho e/ou orçamento da empresa, inclusive as suprimidas do plano de trabalho ou a acrescida daquele orçamento."
21.	Em conclusão, não merece provimento este recurso, interposto por José Pinto Neto.
	Ante o exposto, ao endossar as manifestações da unidade técnica e do Ministério Público, VOTO por que o Tribunal adote a minuta de deliberação que submeto a sua consideração.
TCU, Sala das Sessões Ministro Luciano Brandão Alves de Souza, em 15 de outubro de 2019.
ANA ARRAES 
Relatora